【裁判字號】    94,交上易,545
【裁判日期】    950103
【裁判案由】    公共危險
【裁判全文】
臺灣高等法院臺南分院刑事判決
                              94年度交上易字第545號  Ａ
上  訴  人  臺灣臺南地方法院檢察署檢察官
上  訴  人
即  被  告  甲○○
上列上訴人因被告公共危險案件，不服臺灣臺南地方法院94年度
易字第244號中華民國94年9月30日第一審判決（聲請簡易處刑案
號：臺灣臺南地方法院檢察署94年度偵字第2850號，原審法院簡
易庭審理後，認不宜以簡易判決處刑後，改依通常程序審理），
檢察官及被告分別提起上訴，本院判決如下：
    主  文
原判決撤銷。
甲○○無罪。
    理  由
一、公訴意旨係以：被告甲○○於民國94年2月4日22時至23時許
    ，在位於臺南市○○路之火鍋店與友人共飲啤酒數瓶後，已
    達不能安全駕駛動力交通工具之程度，仍酒後騎乘車號ＭＺ
    Ｙ-905號重型機車，於同日23時55分許，行經臺南市○○路
    與崇明路交岔路口時，因對員警指揮及交通號誌無反應或遲
    緩，駕駛判斷力欠佳，為警當場攔查發現其酒味甚濃，經以
    呼氣酒精測試器檢測，測得其呼氣後之酒精濃度達每公升零
    點七五毫克，而查悉上情，因認被告涉有刑法第185條之3服
    用酒類致不能安全駕駛動力交通工具而駕駛罪嫌等語。
二、按犯罪事實應依證據認定之，無證據不得認定犯罪事實；又
    不能證明被告犯罪者，即應諭知無罪之判決，刑事訴訟法第
    154條第2項、第301條第1項分別定有明文。次按刑事訴訟法
    第161條已於91年2月8日修正公布，其第1項規定：檢察官就
    被告犯罪事實，應負舉證責任，並指出證明之方法。因此，
    檢察官對於起訴之犯罪事實，應負提出證據及說服之實質舉
    證責任。倘其所提出之證據，不足為被告有罪之積極證明，
    或其指出證明之方法，無從說服法院以形成被告有罪之心證
    ，基於無罪推定之原則，自應為被告無罪判決之諭知（最高
    法院92年台上字第128號判例要旨參照）。
三、公訴及上訴意旨認被告涉犯上開服用酒類致不能安全駕駛動
    力交通工具而駕駛之犯行，係以：(一)被告甲○○自白服用酒
    類；(二)呼氣酒精濃度測試數據表、刑法第一百八十五條之三
    案件測試觀察紀錄表、台南市警察局舉發違反道路交通管理
    事件通知單各一紙等為其論罪依據。
四、訊據上訴人即被告甲○○固坦白承認：於上開時間，在位於
    臺南市○○路之火鍋店與友人共飲啤酒數瓶後，酒後騎乘車
    號ＭＺＹ-905號重型機車，於同日23時55分許，行經臺南市
    ○○路與崇明路交岔路口時，為警當場攔查，經以呼氣酒精
    測試器檢測，測得其呼氣後之酒精濃度達每公升零點七五毫
    克等情，又被告經警當場以呼氣酒精測試器檢測，測得其呼
    氣後之酒精濃度達每公升零點七五毫克，亦有呼氣酒精濃度
    測試數據表一紙附卷可稽（警卷第4頁）。依上開補強證據
    ，已足資證明被告前述自白，與事實相合，堪認該部分事實
    可信屬實。
五、被告堅決否認有已達不能安全駕駛動力交通工具之情形，並
    辯稱：我雖有喝酒，但我的酒量很好，當時並無反應遲鈍不
    能安全駕駛之情形，且經警攔檢後，並立即依「汽車駕駛人
    酒後生理協調平衡檢測紀錄卡」所列之項目檢測，我皆合格
    通過，足見我係能安全駕駛，核與刑法第185條之3公共危險
    罪須達不能安全駕駛之犯罪構成要件不合，自不能以該罪論
    處等語。是本院所應審認者為：依被告當時服用酒類之情形
    ，是否已達不能安全駕駛之程度？經查：
  (一)按刑法第185條之3公共危險罪，除須有服用毒品、酒類、麻
    醉藥品或其他相類之物外，尚以須達到「不能安全駕駛動力
    交通工具」之程度為犯罪構成要件，而飲酒後吐氣所含酒精
    濃度須達若干，將導致不能安全駕駛汽車，醫學文獻上固有
    認吐氣所含酒精濃度達每公升0.25毫克者，有輕度協調功能
    降低之現象；每公升達0.55毫克者，有反應較慢、感覺減低
    、影響駕駛之現象；每公升達0.75毫克者，有思考改變、個
    性行為改變等之現象；每公升達 1.0毫克者，有步態不穩、
    噁心想吐、精神混惑不清晰之現象；每公升達1. 5毫克者，
    有說話不清楚、感覺喪失、視力模糊等現象；每公升達2.0
    毫克者，有體溫降低、血糖降低、肌肉控制差、癲癇發作等
    現象；每公升達 3.5毫克者，有神智不清、反射減低、呼吸
    抑制等現象，是法務部於85年 5月10日邀集相關專業機構召
    開「研商訂定刑法第一百八十五條之三服用毒品、麻醉藥品
    、酒類或其他相類之物，不能安全駕駛交通動力工具之認定
    標準」會議，其結論認：該條係抽象危險犯，不以發生具體
    危險為必要，參考德國、美國之認定標準，對於酒精濃度呼
    氣已達每公升0.55毫克（0.55MG/L）或血液濃度達0.11％以
    上，肇事率為一般正常人之十倍，認為已達「不能安全駕駛
    」之標準；至於上揭數值以下之行為，如輔以其他客觀事實
    得作為「不能安全駕駛」之判斷時，亦應依刑法第185條之3
    之規定移送法辦處以刑罰等語，有法務部88年 5月17日法
    規決字第019219號函可參照。由此函文可知，酒精濃度呼氣
    達每公升0.55毫克（0.55MG/L），係檢察機關作為判斷行為
    人是否已達不能安全駕駛程度之原則性標準，並不能以上揭
    數值作為「不能安全駕駛」之唯一判斷標準，仍應輔以其他
    客觀事實，以作為判定行為人是否符合「不能安全駕駛」要
    件之依據。再者，檢察機關固參考德國、美國之認定標準，
    對於酒精濃度呼氣已達每公升0.55毫克（0.55MG/L）或血液
    濃度達0.11 ％以毫克至0.575毫克之間，作為認定「不能安
    全駕駛動力交通工具」原則性標準，但基於罪刑法定主義，
    按刑法第185條之3公共危險罪，係以有服用毒品、酒類、麻
    醉藥品或其他相類之物，達到「不能安全駕駛動力交通工具
    」之程度為犯罪構成要件，而非逕以「酒精濃度呼氣已達每
    公升0.55毫克（0.55MG/L），或血液濃度達0.11％以毫克至
    0.575毫克」為本罪之構成要件，乃係考慮酒精於人體之代
    謝情形及是否對人產生反應及影響，因個人之酒量，對酒精
    之承受度、體質差異，甚而酒精濃度呼氣之測定亦可能因飲
    用酒類之種類、酒精值之高低、飲用之數量、速度、時間及
    個人之酒精代謝速率而有不同之結果，是以自不能逕以行為
    人之酒精濃度呼氣已達每公升0.55毫克（0.55MG/L）即認該
    當於本罪。惟刑法第185條之3條文中所稱「不能安全駕駛動
    力交通工具」，係屬不確定法律概念，既不能以呼氣酒精濃
    度達每公升0.55毫克以上，為達不能安全駕車之唯一判斷標
    準，故應輔以其他客觀事實，並依具體個案，衡量行為人駕
    車時飲用酒類之程度，及參考行為人當時受酒精影響之精神
    狀態、行動能力、駕駛、操控車輛能力等情形決定之，以作
    為判定行為人是否符合「不能安全駕駛」要件之依據，是以
    「汽車駕駛人酒後生理協調平衡檢測紀錄卡」乃列有五項檢
    測項目（直線步行十公尺後令其迴轉起回原地；雙腳併
    攏，兩手貼緊大腿，將一腳向前抬高離地15公分，並停止不
    動30秒；雙腳併攏，兩手向前平伸，閉眼，輪流使用左、
    右手的食指指尖觸摸鼻尖；閉雙眼，30秒內朗誦阿拉伯數
    目由1001、1002、1003、．．．．；用筆在兩個同心圓之
    間的零點五公分環狀帶內畫一個圓。），乃藉由上開五個客
    觀之檢測項目，以觀察測試行為人如能合格通過，即認定符
    合「能安全駕駛」之標準。
  (二)經查本件被告於上開時地，為警當場攔查，經以呼氣酒精測
    試器檢測，測得其呼氣後之酒精濃度固達每公升零點七五毫
    克，然復經警於斯時，依「汽車駕駛人酒後生理協調平衡檢
    測紀錄卡」所列之檢測項目直線步行十公尺後令其迴轉起
    回原地；雙腳併攏，兩手貼緊大腿，將一腳向前抬高離地
    15公分，並停止不動30秒；雙腳併攏，兩手向前平伸，閉
    眼，輪流使用左、右手的食指指尖觸摸鼻尖；閉雙眼，30
    秒內朗誦阿拉伯數目由1001、1002、1003、．．．．；用
    筆在兩個同心圓之間的零點五公分環狀帶內（如圖）畫一個
    圓，檢測結果，均呈正常，而合格通過，是檢測認定：能安
    全駕駛，有該生理平衡檢測紀錄卡一紙在卷可證（警卷第15
    頁），並經證人即實施檢測之警員孫瑞誠於本院審理時到庭
    結證稱：該紀錄卡是我於94年2月4曰23時55分（即案發當時
    ）在文化派出所製作的，被告經檢測合格等語屬實（本院卷
    第37頁），足見依上開客觀之判斷標準，被告當時之行為及
    反應，確能安全駕駛而非達不能安全駕駛之程度已明。
  (三)雖公訴人並舉出「刑法第一百八十五條之三案件測試觀察紀
    錄表」其上觀察情形，記載：行為人即被告對員警指揮及交
    通號誌無反應或遲緩，駕駛判斷力顯然欠佳等語（警卷第7
    頁），惟觀諸上開紀錄表其上對於行為人觀察情形項目，其
    內容乃係已列舉之制式情狀描述話語，並非由員警依被告當
    時之實際表現反應，予以記載，且經質之證人孫瑞誠亦證稱
    ：「（問：你在刑法第185條之3案件測試觀察紀錄表，認定
    被告對員警指揮、交通號誌反應遲緩，駕駛判斷力顯然欠佳
    ，是根據什麼？《提示警卷第7頁紀錄表》）我們實施攔檢
    ，被告遇到我們的路障，經我指揮停下，被告有點要停不停
    ，不像一般人自然反應停靠。」、「（問：你如何判斷他的
    駕駛判斷力顯然欠佳？）正常人如果喝醉酒看到警察路檢，
    會馬上跑掉，但被告沒有跑掉要停不停，我覺得他的駕駛有
    點問題。」等語（本院卷第39頁），則由上開證詞內容以觀
    ，證人孫瑞誠判斷被告「對員警指揮、交通號誌反應遲緩，
    駕駛判斷力顯然欠佳」，乃係因為被告未拒絕攔檢及未立即
    停靠，而非依被告當時之反應及舉動，有何具體反常行動及
    反應遲緩之情狀，況一般人對於警方攔檢，因個人守法價值
    觀念不同而反應不一，並非如證人所言均會採取拒絕檢查而
    離去之反應，且參以路檢現場在林森路大同地下道上，必須
    要出地下道才能看到路檢，此經證人即當時騎機車在被告後
    方之乙○○證述無訛（本院卷第42頁），是被告沿健康路直
    行，經過大同路往林森路，必須通過地下道始能看到路檢，
    而被告當時正在行進中又通過地下道加速爬上坡道，突見警
    方攔檢，如要停車，當然非立即可蹴，且一般人遇此情形，
    難免會有內心猶豫而未能及時停車，則證人孫瑞誠依被告停
    車有猶豫情形而認定，其有「對員警指揮、交通號誌反應遲
    緩，駕駛判斷力顯然欠佳」之情狀，應屬個人主觀價值判斷
    ，已難盡信。況證人孫瑞誠並證稱：「（問：被告停下來之
    後情形為何？）蠻配合的，有承認有喝酒，精神狀況還好，
    沒有暴力及咆哮情形，但看得出有喝酒。」等語（本院卷第
    39頁），益徵被告當時之精神狀態應無反應遲緩，駕駛判斷
    力顯然欠佳之情狀，亦可確認。至證人孫瑞誠雖證稱：被告
    當時講話不是很正常，有點語無倫次，沒有暴力傾向，走路
    有點不穩，問他事情他還是很清楚，行動稍微遲緩等語（本
    院卷第38頁），然證人孫瑞誠就被告有何語無倫次之情況，
    又證稱：事隔將近一年我已經忘記了（本院卷第39頁），亦
    難遽採證人孫瑞誠不確定之記憶，且其上開記憶亦與前述之
    「汽車駕駛人酒後生理協調平衡檢測紀錄卡」檢測結果之紀
    錄明顯不同，益見證人孫瑞誠該部分之供述證據與事實不符
    ，自非可取。
  (四)綜參以上各情，依前述「汽車駕駛人酒後生理協調平衡檢測
    紀錄卡」檢測結果，及證人孫瑞誠所證述被告當時之精神狀
    態、舉動等具體情狀，均無從認定被告於案發時有出現反應
    較慢、感覺減低、影響駕駛之現象，自不得僅執被告之呼氣
    後酒精濃度達每公升零點七五毫克乙節，即認被告案發時已
    達不能安全駕駛動力交通工具之程度。是公訴人所提出之「
    呼氣酒精濃度測試數據表」、「刑法第一百八十五條之三案
    件測試觀察紀錄表」、「台南市警察局舉發違反道路交通管
    理事件通知單」各一紙，尚無法證明被告已達到不能安全駕
    駛之程度，此外復查無其他補強證據以資證明，自難憑採為
    被告不利之認定。
六、至原審以被告於準備程序已認罪，而裁定適用簡式審判程序
    ，而予以論罪科刑，然查：
  (一)按刑事訴訟法第273條之1第 1項固規定，被告就被訴事實為
    有罪之陳述，得裁定進行簡式審判序，而所謂【認罪】應係
    指被告對檢察官起訴之犯罪事實為有罪之承認，此項承認，
    在故意犯之情形，應對客觀之犯罪事實及主觀之故意，均為
    有罪承認，始足當之，否則，尚不能認被告對檢察官所訴之
    事實為「有罪之陳述」，猶不能以被告單純稱：「我認罪」
    等語，就可不顧被告是否對被訴之客觀犯罪事實或主觀犯意
    有所爭執，即逕認定被告就犯罪事實已為有罪陳述，是以若
    被告為有罪陳述後，於簡式審判程序進行中，又對被訴事實
    之存否為爭執，即難認已就犯罪事實為有罪陳述。
  (二)查本案被告在原審準備程序中固表示認罪，惟供稱：爭執【
    是否達不能安全駕駛的程度】等語（原審卷第37頁），而原
    審就被告為此一未承認有「不能安全駕駛動力交通工具而駕
    駛」犯罪事實之供述，即被告僅稱：我認罪等語之後，未再
    就被告於本案駕車當時有無因飲酒而有不能安全駕駛動力交
    通工具而駕駛之事實，訊問被告，直接於同日經原審法院依
    合議庭裁定改行簡式審判程序後，立刻由受命法官獨任進行
    簡式審判程序，於當日之審判期日，承審法官亦未就被告於
    本案駕車當時有無因飲酒而有不能安全駕駛動力交通工具而
    駕駛之事實，再訊問被告，自難以被告單純稱：「我認罪」
    ，即認其對全部犯罪事實均為有罪承認。準此，原審執被告
    之認罪自白，而為被告有罪之認定，顯非適法，併予敘明。
七、綜上所述，本院參互上開證據之調查結果，並審酌各項情況
    證據以觀，被告雖服用酒類，但依其當時情狀，尚未達到不
    能安全駕駛之程度，自與公訴人所起訴之刑法第185條之3公
    共危險罪，須有服用酒類，達到「不能安全駕駛動力交通工
    具」之犯罪構成要件尚屬有間，不能以該罪相繩。此外，公
    訴人提出之各項證據，均不足為被告有罪之積極證明，按公
    訴人就被告犯罪事實，應負舉證責任，並提出證明之方法，
    因此公訴人既就被告之犯罪事實，未能盡提出證據及說服之
    實質舉證責任，依其指出證明之方法，亦無從說服本法院以
    形成被告有罪之心證，基於無罪推定之原則，自應為被告無
    罪之諭知。
八、原審未予詳查，徒憑公訴人所提之非確切證據及未完善之舉
    證，即遽認被告有不能安全駕駛之犯行，並予以論罪科刑，
    容有未洽。檢察官上訴意旨指摘原判決量刑過輕，固非可取
    ，然被告上訴意旨，指摘原判決認事用法不當，否認其有犯
    罪，則為有理由，自應由本院將原判決撤銷，改諭知被告無
    罪之判決。
九、據上論結，應依刑事訴訟法第369條第1項前段、第364條、
    第301條第1項，判決如主文。
本案經檢察官徐松奎到庭執行職務。
中    華    民    國    95    年    1     月    3     日
                  刑事第四庭    審判長法  官  吳志誠
                                      法  官  林勝木
                                      法  官  蔡美美
以上正本證明與原本無異。
不得上訴。
                                      書記官  蔡振豐
中    華    民    國    95    年    1     月    3     日


司法院資訊處製作；財團法人民間司法改革基金會備份。
